行　政　法　院　判　決　　　　　　　　　　　　　八十七年度判字第二○四六號
　　原　　　告　日商．丸萬高爾夫股份有限公司
　　代　表　人　甲○○○○
　　訴訟代理人　林志剛　律師
　　　　　　　　陳和貴　律師
　　　　　　　　高山峰
　　被　　　告　經濟部中央標準局
右當事人間因新型專利異議事件，原告不服行政院中華民國八十六年十二月十二日台
八六訴字第四九○六一號再訴願決定，提起行政訴訟。本院判決如左︰
　　主  文
原告之訴駁回。
　　事  實
緣原告於八十二年十一月二十九日以其「高爾夫球桿頭」係以不同金屬形成桿頭本體
與桿面體；其特徵在於桿面體收容在開口形成於桿頭本體之桿面的空間內，桿面體與
桿頭本體之接合部，藉由形成在桿面體與桿頭本體之其中一者的凹部與形成在另一者
之凸部的卡合而被固定，以防止桿面體被拔離等情，向被告申請發明專利，經編為第
00000000號審查，不予專利。原告改請新型專利，經被告重編為第0000
0000號審查、再審查，准予專利。公告期間，亞科工業有限公司以本案之結構特
徵已見於申請在先之第00000000號「改良型高爾夫球球桿頭(一)」新型專利案
（以下稱引證案），且未具增進之功效，有違專利法第九十八條第二項及第一百零五
條準用第二十七條規定云云，對之提起異議。案經被告審查，為「本案異議成立，應
不予專利。」之審定，發給台專（判）○二○二一字第一四○八六○號專利異議審
定書。原告不服，循序提起訴願、再訴願，均遭決定駁回，遂提起行政訴訟，茲摘
兩造訴辯意旨如次：
原告起訴意旨及補充理由略以：(一)關於被告機關指稱：「本案利用『沖壓』方式結合
固定，而結合方式係屬一般製造之慣用程序及方法，非新型專利要件，而本案與引證
案同具側斜面嵌合固定構造，故兩者屬於相同之創作」一節，原告首欲陳明引證案被
核駁之理由，由異議人送呈之異議證據可知，其主要在於該引證案揭示之結構當歷久
受擊球撞擊時，會形成槽孔與擊球面板間之鬆動而影響擊球之正確性，而本案相較引
證案其中之明顯差異即在於經由製法之不同而獲致更優越之結構及特性，從而克服固
有技藝（含引證案）之缺點。按引證案由壓鑄方式所形成之嵌合構造，在壓鑄時因係
以液體凝固成固體，故將受表面張力之影響，並且在桿面體和桿頭本體之接觸中會使
桿頭本體和擊球面之互相接觸面減少而使之施加集中應力致其嵌合強度變弱，縱然即
使以壓鑄方法所填充於桿頭本體之桿面部之槽孔之金屬全在半熔融狀態下完整地填充
，惟在變冷而凝固時，金屬會產生體積之收縮，再者於桿頭本體一側，因會被施加與
壓鑄方法所填充之金屬為半融融狀態相同之溫度，因而桿頭本體之體積較填充半熔融
狀態之金屬於面部孔前之狀態有所膨脹，當桿頭本體冷時，由於桿頭本體和桿面體
為異種金屬，因而所對應於個別之線膨脹係數必有相當差異，因此，以壓鑄方法來填
充半熔融狀態之金屬於面部孔後，恢復至常溫時，一定會在桿面體和桿頭本體間產生
間。而如此之現象係記載於日本國日本金屬學會一九七一年八月發行之「鑄造工學
」之書本內，且為鑄造技術領域之一般常識，因而降低嵌合強度；再者，會由擊球時
之撞擊而在嵌合部產生鬆動。反觀本案之沖壓成形方式，由於係維持固體狀態下來進
行變形加工，因而對於嵌合部之接觸並不會產生間，故可堅固地加以嵌合。簡言之
，本案相較引證案由於製法之不同所導致之結構特性亦大相逕庭，而能獲致較先前技
藝（含引證案）為優之高爾夫球桿頭之構造，依被告機關現行之專利審查基準第一－
三－十六頁規定：在限於加入製法方能特定其申請專利範圍時，亦允許以「製法限定
物質」之方式來特定技術手段，此雖係為關於發明之規定，惟基於相同之情形應為相
同之處理之原則，亦當可類推適用於新型專利之申請專利範圍界定才是，則本案藉由
迥異於先前技藝之「沖壓」方式以界定本案申請專利範圍應為法之所許。再者，退一
步言，縱然被告機關認為新型專利尚不得適用「製法限定物質」之方式以界定申請專
利範圍，然而依被告機關現行專利審查基準第二－三－十二頁第(五)項第八點明文「新
型之物品，其技術手段係以方法之形式表達者，審查委員應依第四章『說明書及圖式
之補充修正』之規定，通知申請人補充修正之」；則被告機關亦應先給予原告補充、
修正申請專利範圍之機會才是，並且本案申請專利範圍中所界定之「由沖壓成形所形
成之處」乃係遵照被告機關核駁先行通知書指示所進行之修正，嗣後並經被告機關為
准予專利之處分，如今被告機關暨訴願、再訴願決定機關持相反之認定，認為本案
之「沖壓」結合方式非屬新型專利，並忽略本案因此界定所獲致之與先前技藝之差別
所在，則被告機關如此前後不一之觀點，不僅對原告造成突襲而否定原告之行政程序
主體地位，並且亦破壞人民對行政機關行政行為之正當信賴而傷及行政尊嚴，其違法
不當至為顯然。更何況專利法第九十七條所謂的「物品之構造」並未限定其為外部可
看到的構造為限，亦即該條所謂的「物品構造」並無內外構造之分，則因本案相較引
證案之製法不同，致引證案在桿面體和桿頭本體間所存有之間構造並不會於本案之
構造中產生，顯見兩者並非完全無構造上之差異，可見本案之構造實有異於引證案之
處，而具有專利新穎性，且此項構造上之差異所導致在功效上的差異極大，使得本案
相對於引證案具有增進功效而有進步性。被告機關復以異議證物三中之第四點理由辯
稱非所有壓鑄技術皆有間產生，惟該異議證物三第四點理由乃係異議人亞科工業有
限公司於其「改良型高爾夫球球桿」專利申請案之再審查理由書中之部分陳述，既未
有客觀公正之期刊資以為佐證，所憑藉者僅為異議人之一己之見，根本不具公信力，
亦無學理上之依據，實不足作為主張「非所有壓鑄技術皆有間產生」之論據。(二)至
於再訴願決定機關暨訴願決定機關指稱：「專利法第二十七條之適用，其據以比對之
引證案並不以申請在先之同一新型已獲准專利為限，即申請在先之前案經審定不予專
利，然與後案為同一之創作，基於專利行政公平性及審查基準一致性，仍應認不符專
利法第二十七條之先申請原則」乙節，其在法規之適用上顯然有誤。查專利法第二十
七條乃規定：「二人以上有同一之發明，各別申請時，應就最先申請者准予發明專利
」，就「應就最先申請者准予發明專利」之法條文義而言，實已意涵專利法第二十七
條之適用乃限於二人以上之同一發明均已符專利要件而有先後各別申請之情形始足當
之。如該各別先後申請之同一發明，皆不符法定專利要件，則縱有先後申請之情形，
正如一再訴願決定中所言必須考慮專利行政公平性及審查基準之一致性，其據以核駁
之理由亦應相同一致才是，也惟有如此方符憲法上之平等原則及行政先例自我拘束原
則，反之如果認定同一發明之其中一申請案符合法定專利要件，則同一發明之其他各
別申請案亦當認定係符合法定專利要件，於此時方有適用專利法第二十七條之餘地，
對最先申請者准其專利，而將其他之各別申請案以其申請在後為由不予專利。今被告
機關對引證之未准專利案否准其專利申請之理由乃為不具專利法第二十條第一項及第
二項之產業上利用性及進步性，若本案確屬與該引證案為同一之發明，縱認不應予專
利，亦當以相同之不具進步性及產業上利用性為理由加以核駁，方符一再訴願決定所
稱之專利行政公平性及審查基準一致性，今被告機關對本案前所認定之具有進步性及
產業上利用性的觀點並未改變，則本案與引證案即可推論為非屬同一創作，兩者既非
同一創作，自無適用以同一創作為前提要件之專利法第二十七條規定之餘地。是以在
被告機關論定引證案不具進步性及產業上利用性不予專利並論定本案確具有進步性及
產業上利用性而予以專利後，實已認定兩者為不同的創作，則在其適用專利法第二十
七條規定而審定異議成立，顯有適用法規錯誤之情事，其違法不當實不言自明。(三)綜
上，原處分及一再訴願決定均有違誤，請均予撤銷等語。
被告答辯意旨略以︰本案「高爾夫球桿頭」係以不同金屬形成桿頭本體與桿面體；其
特徵在於桿面體收容在開口形成於桿頭本體之桿面的空間內，桿面體與桿頭本體之接
合部，藉由形成在桿面體與桿頭本體之其中一者的凹部與形成在另一者之凸部的卡合
而被固定，以防止桿面體被拔離；查本案與引證皆係高爾夫球頭之成形加工結論，兩
者同係以球頭加工成形為訴求特徵，惟本案係將特徵界定在桿頭本體與桿面體之間的
凹凸卡合，此與引證案球桿頭前端形成一不規則狀槽孔，以供半熔金屬壓鑄成形的嵌
合結構相同，雖原告指稱壓鑄方式結合固定較沖壓方式結合功能差，但此僅屬一般加
工程序選擇，與新型專利訴求之形狀、構造無，更何況壓鑄技術與金屬特性皆屬個
案技術問題，亦非所有壓鑄技術皆有間產生，由原證物三第四點理由亦足以佐證，
另本案屬異議案件，係當事人進行主義，依所提理由、證據主張進行審查，原告主張
本異議案應與引證案同一理由審定不予專利，惟本案於審定理由既已指明其與引證案
屬相同創作，其顯已違專利法第二十七條先申請原則之精神，復要求行政機關必須依
其指定法條審定本案，實非允當，所訴理由皆不足採，請予駁回等語。
　　理  由
按稱新型者，謂對物品之形狀、構造或裝置之創作或改良，若非首先創作或改良，自
即不得申請專利。本件原告於八十二年十一月二十九日以其「高爾夫球桿頭」係以不
同金屬形成桿頭本體與桿面體；其特徵在於桿面體收容在開口形成於桿頭本體之桿面
的空間內，桿面體與桿頭本體之接合部，藉由形成在桿面體與桿頭本體之其中一者的
凹部與形成在另一者之凸部的卡合而被固定，以防止桿面體被拔離等情，向被告申請
發明專利，經編為第00000000號審查，不予專利。原告改請新型專利，經被
告重編為第00000000號審查、再審查，准予專利。公告期間，亞科工業有限
公司以本案之結構特徵已見於申請在先之第00000000號「改良型高爾夫球球
桿頭(一)」新型專利案（以下稱引證案），且未具增進之功效，有違專利法第九十八條
第二項及第一百零五條準用第二十七條規定云云，對之提起異議。案經被告審查以引
證案主要係由球桿頭本體及擊球面所構成，其中球桿頭本體以鑄造方式形成，一端為
握桿銜接的中空桿，前端形成一不規則狀槽孔，擊球面則為一種金屬材質於半熔狀態
下壓鑄成形方式嵌合於球桿頭本體前端面之槽孔內；其特徵在於球桿頭本體前端面之
槽孔內全周緣或兩側緣面經形成一倒斜面，使擊球面得以與槽孔呈穩固的嵌合。本案
與引證案皆在球頭與擊球面之間設有傾斜面之互補嵌合構造，使擊球面與球桿頭呈牢
固嵌合，亦即本案與引證案皆以凹凸抵卡之方式使擊球面固定於球桿頭本體之槽孔，
凹者為擊球面之外周緣部分，凸者為槽孔之側斜面部分；兩案固定構造相同，雖本案
利用沖壓方式結合固定，引證案利用壓鑄方式結合固定，惟結合方式係屬一般製造之
慣用程序及方法，非新型專利要件。本案與引證案同具側斜面的嵌合固定構造，且達
成之效果相同，屬於相同之創作，引證案申請專利在先，本案自違反先申請原則，乃
依專利法第一百零五條準用第二十七條規定，為本案異議成立，應不予專利之審定。
原告訴稱：本案係以沖壓成形方式維持固體狀態下進行變形加工，引證案則以壓鑄方
式形成嵌合構造，兩者構造、功能皆有別；固有技藝（含引證案）在壓鑄時因係以液
體凝固成固體，故在變冷凝固時金屬會產生體積之收縮，而由於桿頭本體和桿面體為
異種金屬各具有不同的線膨脹係數，因此以壓鑄方式來填充半融熔狀態之金屬於面部
孔後，於恢復常溫時，一定會在桿面體和桿頭本體間產生間，此種現象造成之結構
差異有日本國日本金屬學會一九七一年八月發行之「鑄造工學」內記載可以為證，本
案並不會在金屬之間產生間，故可堅固地嵌合；又即使本案申請專利範圍與新型標
的不符，被告亦應依法通知申請人補充修正，更何況本案已獲原承審委員同意而修正
並准予專利，實不應作此前後不一之觀點；另本案與引證案既為同一，則核駁理由應
與引證案相同，而非以專利法第二十七條之先申請原則之規定來核駁云云。查本件經
訴願機關將本案申請、異議、訴願理由書等送請財團法人工業技術研究院工業材
料研究所審查結果以：一、本案新型專利之申請重點在於桿頭本體及桿面體利用凹凸
抵卡及側斜面之構造達到結合之目的。本案與引證案在結合方式具有相同的方式與構
造。雖然訴願理由書中強調沖壓製程具有較高材料強度與結合度，惟製程之差異並不
具申請新型專利之範疇，且沖壓成型所形成的材料構造形狀仍屬於凹凸抵卡的型式。
二、訴願理由書說明本案球頭本體之構造具有背面之開口部，故球頭之重心周圍之慣
性矩值較高。同時桿頭本體桿面之凹部與背面之開口互相貫通，其球頭構造優於引證
案之僅具桿頭本體桿面開口之孔。然而球頭本體之造型構造並不是本案申請專利之範
圍。有審查意見書附訴願機關可稽，此項由專業學者所為之審查鑑定，具有專門性
、公正性及客觀性，自足採信。原告雖強調沖壓製程不會在金屬之間產生間隙，可堅
固地嵌合，惟新型專利之標的僅限於物品的形狀、構造或裝置，製程之差異並非新型
專利審酌之範疇，況沖壓法亦屬習見製造技術，本案與引證案製程縱有差異，亦無礙
兩案在結構上同一性之認定。又專利法既設有異議制度，則被告於亞科工業有限公司
對本案提出異議後，重為審查為本案異議成立，應不予專利之審定，變更原准予專利
之處分，並未違法。另被告頒訂之專利審查基準第二－三－十二頁係規定申請專利範
圍之獨立項與附屬項記載有不符專利法施行細則第十六條規定之情形，應通知申請補
充修正，本案係經被告於異議審查，認與引證案屬相同之創作，而不予專利，自無通
知補充修正之問題。末查本案與引證案之接合機構既同屬採用相同之設計原理，本案
自不符新型應為首先創作之規定，自不得申請取得專利。被告引用專利法第一百零五
條準用第二十七條之規定為不予專利之依據，固有未洽，惟其亦認本案與引證案為相
同之創作應不予專利之結論，尚無不合，一再訴願決定遞予維持，亦無不當，原告起
訴意旨，非有理由，應予駁回。
據上論結，本件原告之訴為無理由，爰依行政訴訟法第二十六條後段，判決如主文。
中    華    民    國     八十七      年      十      月      十五       日
                    行 政 法 院 第 三 庭
                                審 判 長 評  事      曾  隆  興
                                         評  事      趙  永  康
                                         評  事      高  啟  燦
                                         評  事      蔡  進  田
                                         評  事      鄭  淑  貞
右  正  本  證  明  與  原  本  無  異
                                         法院書記官  阮  桂  芬
中    華    民    國     八十七      年      十      月      十七       日
